臺灣臺南地方法院民事裁定
109年度消債職聲免字第46號
債  務  人  劉延足  



上列債務人聲請消費者債務清理事件，經本院裁定清算程序終結
後移送裁定免責，本院裁定如下：
    主  文
債務人劉延足不免責。
    理  由
一、按法院為終止或終結清算程序之裁定確定後，除別有規定外
    ，應以裁定免除債務人之債務；法院裁定開始清算程序後，
    債務人有薪資、執行業務所得或其他固定收入，扣除自己及
    依法應受其扶養者所必要生活費用之數額後仍有餘額，而普
    通債權人之分配總額低於債務人聲請清算前2年間，可處分
    所得扣除自己及依法應受其扶養者所必要生活費用之數額者
    ，法院應為不免責之裁定，但債務人證明經普通債權人全體
    同意者，不在此限；消費者債務清理條例（下稱消債條例）
    第132條、第133條定有明文。次按債務人因第133條之情形
    ，受不免責之裁定確定後，繼續清償達該條規定之數額，且
    各普通債權人受償額均達其應受分配額時，得聲請法院裁定
    免責。法院依第133條規定為不免責裁定，裁定正本應附錄
    前項、第142條規定，及債務人嗣後聲請裁定免責時，須繼
    續清償各普通債權之最低應受分配額之說明。第67條第2項
    規定，於債務人依第1項規定繼續清償債務，準用之。法院
    為不免責或撤銷免責之裁定確定後，債務人繼續清償債務，
    而各普通債權人受償額均達其債權額之百分之20以上者，法
    院得依債務人之聲請裁定免責。前條第3項規定，於債務人
    依前項規定繼續清償債務，準用之。消債條例第141條、第1
    42條分別定有明文。
二、經本院依職權通知全體債權人及債務人就債務人是否應予免
    責具狀或到場表示意見，債務人及債權人均未到場。茲就債
    務人及債權人以書狀主張之意見分述如下：
  ㈠債務人具狀主張：債務人之身體狀況無法任職固定工作，僅
    承接打掃清潔、水果包裝、山上農務等臨時工作，自民國10
    7年9月起至109年9月止，每月收入約2萬元，經法院裁定開
    始清算程序後至今，工作並無變動，僅因武漢肺炎疫情關係
    致臨時工作銳減，爰請求准予免責等語。
  ㈡債權人台新國際商業銀行股份有限公司具狀陳稱：不同意債
    務人免責，應予查明債務人是否有消債條例第133條、第134
    條各款所定不予免責事由等語。
  ㈢債權人滙豐(台灣)商業銀行股份有限公司具狀陳稱：債務人
    於聲請本件清算前二年內未使用各行信用卡、現金卡，係因
    債務人於95年間申請「95年銀行公會債務協商」後，即遭銀
    行控卡，故無債務人107年9月至109年9月間之消費記錄，並
    非債務人主動停止其使用信用卡之行為，致債權人無法舉證
    債務人於聲請清算前二年內有奢侈、浪費之消費事實，倘以
    此為由予以裁定免責，顯有道德風險存在。又債務人於聲請
    清算時陳稱其每月收入為2萬元，扣除其每月必要生活費用
    後，餘額約有5,134元，但全體債權人卻均未受償，應依消
    債條例第133條規定裁定不予免責等語。
  ㈣債權人國泰世華商業銀行股份有限公司具狀陳稱：全體債權
    人在清算程序中均未獲分配，倘若受償金額低於債務人前兩
    年可處分之餘額，應依消債條例第133條予以不免責等語。
  ㈤債權人元大商業銀行股份有限公司具狀陳稱：債權人在清算
    程序中皆未受償，如債務人有符合消債條例第133條及第134
    條所定之情形，不同意債務人免責。又債務人積欠信用貸款
    債務，於99年9月30日轉銷呆帳後已無消費明細等語。
  ㈥債權人兆豐國際商業銀行股份有限公司具狀陳稱：不同意債
    務人免責，應予查明債務人是否有消債條例第133條、第134
    條各款所定不予免責事由等語。
  ㈦凱基商業銀行股份有限公司具狀陳稱：債務人因不當借貸衍
    生自認無力清償之債務，倘其收入扣除每月支出後仍有餘額
    ，不同意債務人免責。本行無債務人聲請清算前兩年消費明
    細記錄可提供等語。
  ㈧第一金融資產管理股份有限公司具狀陳稱：債務人聲請清算
    時自陳其每月收入扣除必要生活額度仍有餘額，顯高於本件
    清算分配總額0元，依消債條例第133條規定，應為不免責裁
    定等語。
  ㈨花旗（台灣）商業銀行股份有限公司具狀陳稱：不同意債務
    人免責，應予查明債務人是否有消債條例第133條、第134條
    各款所定不予免責事由等語。
  ㈩聯邦商業銀行股份有限公司具狀陳稱：債務人有固定薪資收
    入，且每月所得扣除其個人必要生活支出後尚有餘額，而全
    體債權人在清算程序全未受償，不同意債務人免責等語。
三、經查：債務人於108年9月17日向本院聲請清算，經本院以10
    8年度消債清字第39號裁定債務人自109年3月3日下午5時起
    開始清算程序，並命司法事務官進行清算程序；本院司法事
    務官以109年度司執消債清字第14號執行清算程序，因債務
    人名下並無不動產，亦無車輛、股票、基金、黃金存摺等，
    僅有未達百元之郵局存款，而其投保之保單並無保單價值準
    備金或解約金，債務人並無有價值財產可處分變價，債務人
    無財產足敷清償清算財團費用、財團債務，於109年6月18日
    裁定終止清算程序等情，業經本院依職權調閱本院108年度
    消債清字第39號卷宗、109年度司執消債清字第14號卷宗查
    明屬實，是本件開始清算程序後，全體普通債權人均未受分
    配，堪可認定。
四、債務人有消債條例第133條條規定之不免責情形：
  ㈠債務人於108年9月17日向本院聲請清算，經本院以108年度消
    債清字第39號裁定自109年3月3日下午5時起開始清算程序，
    命本院司務事務官進行本件清算程序，經司法事務官於109
    年6月18日裁定清算程序終結，並於109年7月10日確定等情
    ，業經本院依職權調取上開清算卷宗核閱無訛，是調查債務
    人經法院開始清算程序後，其薪資及其他收入之所得，扣除
    自己及依法應受其扶養者所必要生活費用之數額後有無餘額
    ，應自109年3月3日下午5時起算。
  ㈡債務人自法院裁定開始清算程序後之收入狀況：
    債務人以書狀陳報其因身體狀況無法任職固定工作，僅承接
    打掃清潔、水果包裝、山上農務等臨時工作，自法院裁定開
    始清算後無工作上變動，但因武漢肺炎關係致其臨時工銳減
    ，自107年9月起至109年9月止，每月收入約為2萬元等語，
    核與本院依職權調閱債務人稅務電子閘門財產所得調件明細
    及勞工保險及就業保險網路資料顯示，債務人於107年度及 
    108年度所得給付總額均為0元；勞工保險自101年12月24日
    退保後即未再投保等情（見司執消債清卷第50、55頁及本院
    卷第47頁)，大致相符；堪認債務人前開所陳可採。又債務
    人自107年1月起未領有臺南市政府發給之津貼或補助，亦有
    臺南市政府社會局109年11月5日南市社助字第1091355743號
    函在卷可按(見本院卷第81頁)，是本院認應以債務人所陳其
    每月平均收入2萬元，作為其於法院裁定開始清算程序後每
    月固定收入。
  ㈢債務人自法院裁定開始清算程序後之支出狀況：
    債務人雖主張其每月支出餐費8,000元、房租5,500元及其他
    3,000元，合計16,500元等語(見本院卷第91頁)，惟按債務
    人必要生活費用，以最近一年衛生福利部或直轄市政府所公
    告當地區每人每月最低生活費1.2倍定之，消債條例第64條
    之2第1項定有明文。復按債務人為使其有經濟復甦更生之機
    會，自應以誠實及信用之原則面對自己之債務，積極勉力謀
    求更生償債方案，除應積極開源努力勤奮工作以增加收入償
    還債務外，尚須節流儉樸其生活需求而適當控制其生活費用
    支出，以達成勉力履行債務。是債務人所陳報之上開生活必
    要支出，不外為起居住行之花費，已逾上開必要生活費之標
    準，本院認債務人每月基本生活費用於14,866元之範圍內，
    方屬合理，逾此範圍則非可採。
  ㈣債務人自裁定開始清算程序後之每月平均收入為2萬元，扣除
    自己每月必要生活費14,866元後仍有餘額5,134元(計算式：
    20,000元－14,866元＝5,134元)，堪認債務人合於消債條例第
    133條前段之要件，為具清償能力之人，依同條後段規定，
    應審究普通債權人之分配總額是否低於債務人聲請清算前2
    年間可處分所得扣除自己及依法應受其扶養者所必要生活費
    用之數額。
  ㈤債務人聲請清算前2年間可處分所得：
    債務人聲請清算前2年期間係自106年9月17日起至108年9月1
    6日止，其於106年度申報薪資所得為800元、107年度及108
    年度申報所得均為0元，雖有本院依職權調閱債務人之稅務
    電子閘門財產所得調件明細表在卷可參（見消債清卷第61-6
    4頁、本院卷第47頁）。惟據債務人於聲請清算事件所提出
    之財產及收入狀況說明書記載，其自106年1月1日起至106年
    12月31日止受雇於東展運動用品股份有限公司，另自106年9
    月16日起至108年9月16日擔任派遣工，每月收入視接案量而
    定約為2萬元，合計為480,800元（見消債清卷第85頁），於
    108年12月間仍任臨時工，每月薪資2萬元（見消債清卷第10
    5頁），足認債務人於聲請清算前2年期間即自106年9月17日
    起至108年9月16日止，平均每月收入確有2萬元。故債務人
    於聲請清算前2年間可處分所得金額為480,000元（計算式：
    每月2萬元×24個月＝48萬元） ，應可認定。
　㈥債務人聲請清算前2年間之必要生活費用：
    按臺南市106年度、107年度每月每人最低生活費分別係11,4
    48元、12,388元；另依107年12月26日修正增訂之消債條例
    第64條之2第1項規定，債務人108年度生活必要費用應以最
    近1年衛生福利部或直轄市政府所公告當地區每人每月最低
    生活費1.2倍定之，即以臺南市政府公告之108年度每人每月
    最低生活費12,388元之1.2倍即14,866元核算其每月之生活
    費用為宜，而債務人於履行債務期間本應節約省用，過較不
    寬裕之經濟生活，並誠實勤勉地履行債務，以符合公平正義
    及誠信原則，是本院認債務人每月基本生活費用以上開金額
    為已足。準此，債務人聲請清算前2年間，自己所必要之生
    活費用為315,199元【計算式：39,686元（106年9月17日起
    至106年12月31日止共3個月又14日，每月每人最低生活費11
    ,448元）+148,656元（107年度共12個月，每月每人最低生
    活費12,388元）+126,857元（108年1月1日起至108年9月16
    日止共8個月又16日，每人每月最低生活費12,388元之1.2倍
    即14,866元）=315,199元】。
  ㈦債務人聲請清算前2年間，可處分所得480,000元扣除其個人
    必要之生活費用315,199元後，餘額為164,801元（計算式：
    480,000元-315,199元＝164,801元）；惟本院裁定自109年3
    月3日下午5時起開始清算程序後，本院司法事務官認為債務
    人名下財產不敷清償消債條例第108條所列之財團費用、財
    團債務，於109年6月18日以109年度司執消債清字第14號民
    事裁定清算程序終止，債務人未為任何清償，明顯低於債務
    人聲請清算前2年間，可處分所得扣除自己所必要生活費用
    之餘額164,801元；債務人復未證明普通債權人全部同意其
    免責，依前揭規定，本院應為不免責之裁定。
五、綜上所述，本件債務人有消債條例第133 條所定法院應為不
    免責裁定之情形，且未經普通債權人全體同意其為免責之裁
    定，揆諸首揭規定，本院自應為不免責之裁定。惟債務人受
    不免責之裁定確定後，繼續清償達消債條例第133 條規定之
    數額，且各普通債權人受償額均達其應受分配額時；或繼續
    清償債務，而各普通債權人受償額均達其債權額20％以上者
    ，仍得分別依消債條例第141條、第142條規定，向本院聲請
    裁定免責，附此敘明。
中　　華　　民　　國　   110　　年　　1　月　　15 　日
                         民事消債法庭  法  官　張桂美
以上正本係照原本作成。　　　　　　　　　　　　 
如不服本裁定，應於送達後10日內向本院提出抗告狀，並繳納抗
告裁判費新台幣1,000元整。
中　　華　　民　　國　　110 　年　　1 　　月　　15　　日
                                       書記官  蘇冠杰
附錄：
一、債務人繼續清償得聲請法院裁定免責之規定：
    消費者債務清理條例第141條：
    債務人因第133條之情形，受不免責之裁定確定後，繼續清
    償達該條規定之數額，且各普通債權人受償額均達其應受分
    配額時，得聲請法院裁定免責。
    法院依第133 條規定為不免責裁定，裁定正本應附錄前項、
    第142條規定，及債務人嗣後聲請裁定免責時，須繼續清償
    各普通債權之最低應受分配額之說明。
    第67條第2項規定，於債務人依第1項規定繼續清償債務，準
    用之。
    消費者債務清理條例第142條：
    法院為不免責或撤銷免責之裁定確定後，債務人繼續清償債
    務，而各普通債權人受償額均達其債權額之百分之20以上者
    ，法院得依債務人之聲請裁定免責。
二、債務人嗣後聲請法院裁定免責之說明：
    債務人於本裁定確定後，繼續清償至如附表所示第141條所
    定各債權人最低應受分配額之數額時，得依第141條規定聲
    請裁定免責。或繼續清償至如附表第142條所定債權額20％
    之數額時，依第142條規定聲請裁定免責。

附表：（新臺幣，元以下四捨五入）                    109年度消債職聲免字第46號        編號  債  權   人 債權總額 公告之債權比例 債務人依消債條例第133條規定所應清償之最低總額 繼續清償至消債條例第141條所定各債權人最低應受分配額之數額(計算式如註1) 消債條例第142條所定債權額20％ 繼續清償至消債條例第142 條所定債全額20％之數額(計算式如註2) 1 台新國際商業銀行股份有限公司 213,136元 10.39％ 17,206元 17,206元 42,627元 42,627元 2 花旗（台灣）商業銀行股份有限公司 228,043元 11.12％ 18,410元 18,410元 45,609元 45,609元 3 元大商業銀行股份有限公司 74,098元 3.61％ 5,982元 5,982元 14,820元 14,820元 4 國泰世華商業銀行股份有限公司 274,874元 13.4％ 22,191元 22,191元 54,975元 54,975元 5 聯邦商業銀行股份有限公司 122,907元 5.99％ 9,922元 9,922元 24,581元 24,581元 6 凱基商業銀行股份有限公司 54,003元 2.63％ 4,360元 4,360元 10,801元 10,801元 7 滙豐(台灣)商業銀行股份有限公司 253,178元 12.34％ 20,439元 20,439元 50,636元 50,636元 8 兆豐國際商業銀行股份有限公司 371,656元 18.12％ 30,004元 30,004元 74,331元 74,331元 9 第一金融資產管理股份有限公司 459,400元 22.4％ 37,087元 37,087元 91,880元 91,880元 10總         計  2,051,295元 100％ 165,601元 117,341元 410,259元 410,259元 備註： 本附表債權總額欄所示數額、公告債權比例欄，係依本院109年度司執消債清字第14號清算事件109年4月30日公告之債權表所示無擔保及無優先債權人債權比率、債權總額為據（見本院司執消債清字卷第131-133頁）。 本院109年度司執消債清字第14號清算事件109年4月30日公告之債權表所示劣後債權，依消債條例第29條、消債條例施行細則第39條之規定，不計入債權總額。        註1：繼續清償至消債條例第141條第1項所定各債權人最低應受分配額之數額＝債務人依消債條例第133條規定所應清償各債權人之最低總額－各債權人分配受償額。 註2：繼續清償至消債條例第142條所定債權額20％之數額＝消債條例第142條所定各債權人債權額之20％－各債權人分配受償額。